【裁判字號】    95,訴,448
【裁判日期】    970109
【裁判案由】    債務人異議之訴
【裁判全文】
臺灣屏東地方法院民事判決               95年度訴字第448號
原      告  乙○○
                        弄18.
訴訟代理人  林榮和律師
被      告  甲○○
訴訟代理人  張瓊文律師
上列當事人間債務人異議之訴事件，本院於民國96年12月26日言
詞辯論終結，判決如下：
    主  文
原告之訴駁回。
訴訟費用由原告負擔。
    事實及理由
一、原告起訴主張：
(一)、原告於民國83年4 月7 日向訴外人臺灣土地開發信託投資股
    份有限公司（下稱台開公司）借款新臺幣（下同）205 萬元
    （下稱系爭借款），並於83年4 月2 日提供坐落屏東縣內埔
    鄉○○段215 地號土地應有部分10000 分之88，及位於其上
    同段160 建號、門牌號碼：屏東縣內埔鄉○○村○○路10
    之4 號6 樓之房屋（以下合稱系爭不動產甲）為共同擔保，
    為台開公司設定權利價值246 萬元，存續期間自83年3 月28
    日至113 年3 月27日之最高限額抵押權（下稱系爭抵押權甲
    ），嗣原告雖於83年5 月2 日將系爭不動產甲出賣與訴外人
    丙○○，但原告仍是系爭抵押權甲之債務人，僅約定日後由
    丙○○分期攤還系爭借款之本息。
(二)、嗣因丙○○自89年4 月7 日起停止替原告攤還本息，台開公
    司乃持本院89年度促字第14847 號支付命令暨確定證明書為
    執行名義，債權金額為1,773,812 元及約定利息暨遲延違約
    金等，對原告之財產聲請強制執行，因拍賣顯無實益，而由
    本院核發高民執戊字第91執9922號債權憑證在案。台開公司
    為保障其對原告之債權得以受償，乃由原告另於92年6 月3
    日提供所有坐落屏東縣內埔鄉○○段306 地號土地及其上同
    段166 建號、門牌號碼：屏東縣內埔鄉○○路105 巷17弄18
    號房屋（以下合稱系爭不動產乙）設定權利價值60萬元之最
    高限額抵押權（下稱系爭抵押權乙）予台開公司，原告實則
    並未借分文，僅屬增加上開債權憑證所載債權之擔保品。
(三)、而台開公司於94年9 月間將系爭借款債權連同抵押權一併讓
    與訴外人永盛資產管理股份有限公司（下稱永盛公司），永
    盛公司再於95年6 月16日將系爭借款債權連同抵押權一併讓
    與被告，丙○○則於95年8 月16日將系爭不動產甲出賣予被
    告，被告復於同年9 月12日將系爭不動產甲出售予訴外人戴
    煒民；丙○○清償系爭借款後，持被告出具之債務清償證明
    書，向地政機關辦理塗銷系爭抵押權甲之登記，是系爭抵押
    權甲之登記既因清償而塗銷，則系爭借款業因清償而消滅。
(四)、再者，系爭抵押權甲與系爭抵押權乙係兩個獨立之抵押權，
    設定之權利價值及擔保品均有所不同，且原告不論於設定系
    爭抵押權乙之前或之後均不曾向台開公司借款，僅是系爭抵
    押權甲設定後，為擔保系爭借款之受償而增加抵押權設定，
    並非與系爭抵押權甲共同擔保系爭借款，此觀之土地登記謄
    本，並未登記系爭不動產乙與系爭不動產甲為共同擔保物即
    明，系爭抵押權乙實則不存在，因無借款債權存在之故。僅
    是擔保系爭借款而追加設定之擔保品，被告僅能於就系爭不
    動產甲之取償不足清償時，僅於系爭抵押權乙所擔保60萬元
    優先受償，但系爭借款因清償而塗銷系爭抵押權甲之登記，
    足見債務已經清償完畢，則系爭抵押權乙亦隨之消滅。被告
    當不得再執本院屏院高民執戊字第91執9922號債權憑證為執
    行名義，強制執行原告之財產，爰依強制執行法第14條之規
    定，提起債務人異議之訴等語。並聲明：本院95年度執字第
    13717 號清償債務強制執行事件，就原告所有系爭不動產乙
    所為之強制執行程序，應予撤銷。
(五)、對被告抗辯之陳述：丙○○與被告間所簽訂之不動產抵押權
    部分清償契約，並無法拘束原告，且擅自同意塗銷系爭抵押
    權甲，導致原告之債務擔保品減少，對原告顯極為不利益。
    而同屬擔保同一債權之2 抵押物，因屬不同所有權人，被告
    僅同意其中部分抵押物為若干清償後逕予塗銷抵押權登記，
    有違抵押權不可分性。
二、被告則以：
(一)、原告向台開公司貸款205 萬元，於83年3 月間提供原為其所
    有系爭不動產甲為擔保，為台開公司設定系爭抵押權甲，後
    於83年5 月2 日始將系爭不動產甲之所有權移轉登記予丙○
    ○，至89年因繳息有異，台開公司聲請以本院89年度促字第
    14847 號對被告核發支付命令，又至91年7 月間向本院聲請
    強制執行，原告所有系爭不動產乙遭查封拍賣，並經本院公
    告將於92年5 月21日下午3 時30分公開拍賣，原告唯恐系爭
    不動產乙遭拍賣，乃向台開公司申請願將系爭不動產乙設定
    系爭抵押權乙，作為原擔保品（即系爭不動產甲）之追加擔
    保，並經台開公司核准，有台開公司內部之簽呈與授信覆審
    報告書可為證，是系爭抵押權乙與系爭抵押權甲係共同擔保
    系爭借款，系爭抵押權乙確實存在，且因系爭借款尚未清償
    完畢而尚未消滅。
(二)、再者，原告迄至94年9 月間，即台開公司將系爭借款債權讓
    與永盛公司時，尚積欠本金及利息共1,845,799 元，復計算
    至95年6 月16日即永盛公司將系爭借款債權讓與被告時，共
    積欠本金及利息為2,044,140 元。嗣丙○○、戴煒民與被告
    商議，同意由丙○○部分清償系爭借款中130 萬元後，被告
    即將丙○○所有系爭不動產甲上之系爭抵押權甲辦理塗銷登
    記後，由丙○○將系爭不動產甲出賣予戴煒民，並辦理移轉
    所有權登記後，再由戴煒民向銀行辦理貸款104 萬元給付被
    告以為清償，而丙○○並先給付其中26萬元，至系爭借款其
    餘部分則就原告所有系爭不動產乙取償，雙方並簽立不動產
    抵押權部分清償契約書在案。另被告同意丙○○塗銷系爭抵
    押權甲即收件年期95年6 月26日潮登字第66210 號，與系爭
    抵押權乙即收件年期為95年6 月28日潮登字第66200 號不同
    ，且被告並未同意塗銷系爭抵押權乙，是系爭抵押權乙所擔
    保之系爭借款債權尚未完全清償，原告尚積欠被告本金75萬
    元及累積利息，系爭抵押權乙顯隨之存在，不因清償部分借
    款即導致系爭抵押權乙失所附麗，且於被告依法聲請查封拍
    賣原告所有系爭不動產乙時，系爭抵押權乙即歸於確定，而
    成為普通抵押權。
(三)、此外，原告提出之債務清償證明書，從經驗法則可知通常為
    銀行業者或代書業者為方便簡化辦理抵押權塗銷登記時所製
    作之制式文件，該文件除收件日期、文號及金額隨件填載不
    同外，其餘字句均為固定格式，況且就地政機關塗銷抵押權
    登記之原因一般為清償、混同、抵銷、法院判決等情，亦無
    所謂「同意塗銷」乙節，故代書業者通常皆以「清償」為原
    因，方便簡化塗銷抵押權登記之手續，因此顯不得以該制式
    文件作為有無清償債務之唯一依據，仍須審酌其他證據資料
    以查明事實真相等語，資為抗辯。並聲明：如判決主文所示
    。
三、兩造不爭執事項如下：並有借據暨約定書、土地登記謄本、
    本院高民執戊字第91執9922號（原本院89年度促字第14847
    號支付命令）債權憑證、抵押權設定契約書、土地登記第一
    類謄本、建物登記第一類謄本、他項權利移轉變更契約書、
    債權讓渡書、債權讓與通知書、土地登記第二類謄本、建物
    登記第二類謄本、他項權利證明書、屏東縣潮州地政事務所
    異動索引、塗銷登記相關申請書等件在卷為證（本院卷一第
    8 頁至第41頁、第44頁至第47頁、第311 至第336 頁）。
(一)、原告於83年4 月7 日向台開公司貸款共205萬元。
(二)、原告於83年4 月2 日將系爭不動產甲即坐落屏東縣內埔鄉○
    ○段215 地號土地、應有部分10000 分之88，及位於其上同
    段160 建號、門牌號碼：屏東縣內埔鄉○○村○○路10之4
    號6 樓之房屋設定系爭抵押權甲（權利價值最高限額246 萬
    元）予台開公司。
(三)、原告於92年6 月3 日將系爭不動產乙即坐落屏東縣內埔鄉○
    ○段306 地號土地及其上同段166 建號、門牌號碼：屏東縣
    內埔鄉○○路105 巷17弄18號之房屋設定系爭抵押權乙（權
    利價值最高限額60萬元）予台開公司。
(四)、台開公司於94年9 月間將系爭借款債權讓與永盛公司，永盛
    公司復於95年6 月16日將系爭借款債權讓與被告。
(五)、系爭抵押權甲之登記業已於95年8月16日塗銷。
四、本件兩造爭執事項為：(一)、原告對被告之債務是否已清償完
    畢？(二)、系爭抵押權甲及系爭抵押權乙是否共同擔保系爭借
    款？(三)、系爭抵押權乙是否存在？若是，系爭抵押權乙是否
    已經消滅？茲分述本院判斷意見如下
(一)、原告對被告之債務是否已清償完畢？
    原告主張系爭借款已清償，固據提出債務清償證明書及系爭
    不動產甲之塗銷登記相關申請文件為憑（分見本院卷一第42
    頁、第310 頁至第335 頁）。被告則否認系爭借款完全清償
    完畢，並抗辯尚有本金75萬元及累積利息未清償等語，而查
    ，系爭借款業由訴外人丙○○與被告達成協議，部分清償其
    中130 萬元，並同意先行塗銷系爭抵押權甲後，再移轉予被
    告後，再以買賣移轉登記至丙○○指定登記之人即訴外人戴
    煒民，由戴煒民據以辦理銀行貸款以歸還被告等情，有被告
    提出之不動產抵押權部分清償契約書在卷可稽（見本院卷一
    第57頁），而依前開契約書第1 條載明雙方之債務金額為
    205 萬元並利息與違約金，另第2 條已表明「乙方（按：指
    被告）同意先以130 萬元將甲方（按：指丙○○）債務部分
    免除，並部分塗銷95屏潮他資字第2197號共同擔保本金最高
    限額240 萬元（標的坐落同系爭不動產甲、下略）之全部抵
    押權，上列標的物先過戶至乙方名下後再以買賣移轉登記至
    甲方指定登記名義人：戴煒民名下後辦理銀行貸款支付歸還
    乙方（下略）」等語，另契約書背面則有收款日期、金額與
    被告之簽收等記載，可見被告對於系爭借款確實僅為部分免
    除債務，並為促成丙○○順利貸款以償還系爭借款之故，而
    同意出具原告提出為證之清償證明書以辦理塗銷登記，此從
    本院函查系爭不動產甲之辦理塗銷系爭抵押權甲之相關申請
    文件資料，有該清償證明書在內可參（見本院卷一第316 頁
    ），該份清償證明書固有其相當證據力可以證明清償之事實
    ，但本件綜合被告提出之前揭不動產證明書所載事項，及系
    爭不動產甲確實係先於95年7 月10日移轉被告後，再於同年
    9 月1 日以「買賣」為原因移轉登記予戴煒民，戴煒民確於
    同年9 月12日向訴外人臺灣銀行股份有限公司設定最高限額
    132 萬元之抵押權，且於同年9 月22日交付104 萬元予被告
    ，有前開契約書、土地登記第二類謄本及建物登記第二類謄
    本在卷可稽（分見本院卷一第38-39 頁、第45頁至第47頁）
    ，核與被告上開不動產抵押權部分清償契約書第2 條之約定
    處理情節相符，被告抗辯應屬可採，而系爭借款經部分清償
    130 萬元後，尚餘75萬元本金及累積利息，有被告之債務清
    償明細表在卷可稽（本院卷二第34頁至第36頁），足見本件
    系爭借款尚未完全清償可堪認定。
(二)、系爭抵押權甲及系爭抵押權乙是否共同擔保系爭借款？
 1、經查，本件原告先否認為共同擔保之事實，但於96年7 月26
    日辯論意旨書狀自承「系爭抵押權乙係系爭抵押權甲設定後
    為追加擔保系爭借款而設定，意即系爭不動產甲之價值不足
    清償系爭借款時，得就系爭不動產乙在權利價值60萬元之最
    高限額內優先受償」等語，次於書狀內又主張因未登記為共
    同擔保物，故非系爭借款之共同擔保物等語，有該書狀可參
    （本院卷二第17-18 頁），而系爭不動產乙係為系爭借款追
    加擔保物而設定60萬元之最高限額抵押權乙節，有被告提出
    之台開公司授信覆審報告表、簽呈在卷可憑（分見本院卷一
    第15 2頁、第159 頁至第160 頁）。
 2、惟按「不動產物權，依法律行為而設定、喪失及變更者，非
    經登記，不生效力」，民法第758 條定有明文。次按「為同
    一債權之擔保，於數不動產上設定抵押權，而未限定各個不
    動產所負擔之金額者，抵押權人得就各個不動產賣得之價金
    ，受債權全部或一部之清償。」此為民法第875 條就共同抵
    押之規定，而該共同抵押之成立判斷，係以不動產抵押權登
    記有無記載為依憑，此從民法第758 條規定非經登記不生效
    力即明。再按「抵押權所擔保之債權，其種類及範圍，屬於
    抵押權之內容，依法應經登記，始生物權之效力，但如因內
    容過於冗長，登記簿所列各欄篇幅不能容納記載，可以附件
    記載，作為登記簿之一部分。因此關於最高限額抵押權所擔
    保之債權，雖未記載於土地登記簿，然於聲請登記時提出之
    最高限額抵押權設定契約書，有該項債權之記載者，此契約
    書既作為登記簿之附件，自為抵押權效力所及。」最高法院
    著有84年台上字第1967號判例可供參考。
 3、而查，系爭不動產乙之登記事項已載明為「權利價值：本金
    最高限額60萬元、存續期間自92年5 月20日至122 年5 月19
    日、共同擔保地號分別為光明段306 地號及同段166 建號」
    ，並非登記為系爭借款之共同擔保抵押權，有土地登記謄本
    、建物登記謄本可稽；且自被告提出之土地建築改良物抵押
    權設定契約書暨其他約定事項、他項權利移轉變更契約書、
    他項權利證明書之記載，均與前開系爭不動產乙之土地、建
    物登記謄本記載相同，並無顯示是系爭借款共同擔保之記載
    ，有上述文件在卷可憑（見本院95年度執字第13717 號執行
    卷內所附），則依據上述法條規定與最高法院判例意旨，系
    爭抵押權乙之登記並非就系爭借款共同擔保所為，依法不生
    系爭借款之共同擔保物權效力甚明，然債務人與債權人內部
    仍有該合意之債權效力甚明。
(三)、系爭抵押權乙是否存在？若是，系爭抵押權乙是否已經消滅
    ？
    承前所述，系爭抵押權乙乃登記為最高限60萬元之抵押權，
    此抵押債權並無借款，為兩造所不爭執，亦非本件系爭借款
    之共同擔保，已如前述，則系爭抵押權乙是否存在或消滅，
    與本件判決之判斷結果均無影響，爰不另予以審酌論述，附
    此敘明。
五、按執行名義成立後，如有消滅或妨礙債權人請求之事由發生
    ，債務人得於強制執行程序終結前，向執行法院對債權人提
    起異議之訴，強制執行法第14條第1 項前段定有明文。茲系
    爭借款尚未清償完畢，有如前述，而債務人之財產本即為債
    權人之總擔保，則被告執本院高民執戊字第91執9922號債權
    憑證，對原告所有系爭不動產乙為強制執行，於法並無違誤
    ，原告依前開規定請求撤銷本院95年度執字第13717 號，對
    於原告系爭不動產乙所為強制執行程序，於法尚屬無據，應
    予駁回。
六、本件事證已臻明確，兩造其餘攻擊防禦方法及所提證據，經
    核於結果不生影響，爰不一一論述，併此敘明。
據上論結，本件原告之訴，為無理由，依民事訴訟法第78條，判
決如主文。
中    華    民    國    97    年    1     月    9     日
                  民事第一庭    審判長法  官  徐美麗
                                      法  官  張以岳
                                      法  官  潘快
正本係照原本作成。
如不服本判決，應於收受送達後20日內向本院提出上訴書狀，其
未表明上訴理由者，應於提出上訴後20日內向本院補提理由書狀
（均須按他造當事人之人數附繕本）。
                                書記官  李勝群
中    華    民    國    97    年    1     月     9    日


司法院資訊處製作；財團法人民間司法改革基金會備份。
